【裁判字號】    94,訴,147
【裁判日期】    950601
【裁判案由】    偽造有價證券等
【裁判全文】
臺灣苗栗地方法院刑事判決               94年度訴字第147號
公  訴  人  臺灣苗栗地方法院檢察署檢察官
被      告  丁○○
                    （現於臺灣台中監獄苗栗分監另案執行）
指定辯護人  本院公設辯護人  戊○○
上列被告因偽造有價證券等案件，經檢察官提起公訴（93年度偵
緝字第173 號），本院判決如下：
    主  文
丁○○犯行使偽造有價證券罪，累犯，處有期徒刑壹年拾月。偽
造之支票（發票日期：93年6 月20日；面額新台幣壹萬伍仟元；
發票名義人：乙○○；支票號碼：AA0000000）壹張沒收。
    犯罪事實
一、丁○○曾因毒品危害防制條、偽造文書、贓物案件，經分別
    判處有期徒刑5 月、2 月、4 月，由本院裁定其應執行刑為
    有期徒刑10月，於93年5 月27日易科罰金執行完畢。
二、丁○○因不明原因需調借現金使用，乃思以支票換現金之方
    式，取得現金。經尋得友人己○○（已於93年11月26日死亡
    ，不另移送偵辦）可提供支票，丁○○便於93年6 月中旬某
    日，前往苗栗縣苗栗市台肥公司附近「小肚兜檳榔攤」後面
    己○○住處，由己○○提供乙○○於93年4 月27日所失竊之
    支票3 張（3 張發票人均為乙○○，付款人均為苗栗縣竹南
    信用合作社，支票號碼分別為AA0000000 、AA0000000 、AA
    0000000 ，其中號碼AA0000000 之支票面額為新台幣【下同
    】15,000元、發票日為93年6 月20日），丁○○於取得上述
    3 張支票時，已預見該3 張支票為來路不明之贓物，且其中
    上述面額15,000元之支票為偽造之有價證券，仍以新台幣
    2000元加以購買，並於同日輾轉經由不知情之友人庚○○前
    往苗栗縣苗栗市○○路785 號幸運巨星電玩遊藝場，意圖為
    自己不法之所有，向不知情之劉志偉行使，使劉志偉陷於錯
    誤，誤信為真正之支票，而換得劉志偉所交付之現金15,000
    元。其後乃經警方循線查獲。
三、本案經苗栗縣警察局通霄分局報告臺灣苗栗地方法院檢察署
    檢察官偵查後起訴。
    理  由
壹、關於證據能力之認定
一、本案中關於證據資料之證據能力有爭執者如下：（見本院卷
    第159頁）
 1、證人庚○○於94年7 月4 日本院命警詢問時之供述（本院卷
    第54-58頁）。
 2、另案被告甲○○於94年1 月19日警詢中之供述（94年偵字第
    548號卷第16-21頁）。
二、按被告以外之人於審判外之言詞陳述，除法律有規定者外，
    不得作為證據，刑事訴訟法第159 條第1 項定有明文。上列
    警詢供述，均為本案被告丁○○以外之人於審判外之言詞陳
    述，既經辯護人爭執其證據能力，又查無法定例外得為證據
    之事由，依照上述法律規定，自不得作為證據。
貳、認定犯罪事實所根據的證據及理由
一、被告對於上述行使偽造支票之犯罪事實，已於本院審理中坦
    白認罪（本院卷第157 、160 頁）。且依被告於本院供述：
    當時已知道是有問題之支票，但仍然收下，並交給證人庚○○，因為心想不是自己要用，所以沒有關係等語（本院卷第
    147 頁），足可認定被告確實有行使偽造有價證券之主觀犯
    意。
二、本案中之支票為證人乙○○於93年4 月27日所失竊，失竊時
    支票上既未蓋章亦無填寫金額等情，已經證人乙○○於警詢
    中證述明確（93年偵字第3456號卷【下稱3456號卷】第77頁
    ）。可見本案中之支票均為贓物，其中被告所行使之支票，
    則係經無權填製支票之人所填發，而為偽造之有價證券無誤
    。
三、證人庚○○於本院審理中第2 次作證之證詞（本院卷第179-
    1 、184 頁）及證人劉志偉於公訴檢察官約詢時之證詞，則
    一致證實被告將本案面額15,000元之支票（本院卷第127 、
    128 頁），經由證人庚○○輾轉向劉志偉行使，使劉志偉陷
    於錯誤，誤信為真正之支票，而換得15,000元之事實。
四、另外，本案中3 張支票之影本（3456號卷第43、78、79頁及
    本院卷第63頁）、臺灣票據交換所苗栗縣分所退票理由單1
    張（3456號卷第44頁），都附在卷中，可為佐證。
五、被告雖坦承已預見收自己○○之本案3 張支票為來路不明之
    贓物，但仍然否認構成故買贓物罪，辯稱：其為「借票」而
    非「購買」，所支付2000元為利息，而非買斷支票之代價。
    然查，所謂故買贓物罪之「故買」，並非拘泥於當事人間之
    交易用語，而應實際觀察其交易之實質型態。從本案中被告
    取得支票後，即經由證人庚○○輾轉向證人劉志偉換得現金
    15,000元，且無從再返還於己○○（事實上，依其交易之實
    際情形，也不須再返還）等情節來看，被告已經立於相同於
    支票所有人之地位對此張支票加以處分，故其當為有對價之
    買入無誤。至於其行使此張支票後，何人有義務使支票兌現
    ，係另為法律行為所生之義務，並不影響其原先為有對價買
    入之性質。因此，被告之此部分行為，仍為故買贓物，其辯
    解並不可採。
六、其他相關說明：
 1、被告與證人庚○○於本院審理之供述及證述，雖就被告向己○○以2000元購入本案偽造支票及由庚○○向劉志偉換取現
    金15,000元之事實有相一致之陳述，但究竟是何人需以票換
    錢，兩人則互推責任，互指是因對方之緣故，才有本案「購
    票換錢」之情節出現。惟無論是何人需「購票換錢」，對於
    本案之犯罪構成要件事實均無影響，故此部分僅以「被告因
    不明原因需調借現金使用」為事實之認定，至於其使用目的
    是為被告自己或係提供給證人庚○○，則無進一步認定之必
    要。
 2、本件於檢察官起訴後，於本院審理期間，因查得被告並非如
    起訴書所載直接持本案偽造之支票向證人丙○○行使，實行
    公訴檢察官因此於95年1 月2 日提出補充理由書更正起訴之
    犯罪事實（本院卷第117 頁），並依此於審判期日作為言詞
    陳述起訴要旨內容（本院卷第178 頁）。更正後之起訴事實
    指：被告與己○○共同基於偽造有價證券之犯意由己○○依
    被告之指示，填製本案面額15,000元之偽造支票。惟查：
  (1)由於己○○在本案審理前之93年11月26日即已死亡，此有戶
    籍謄本1 份可證（本院卷第144 頁），偵查中又無任何接受
    本案訊問之紀錄，因而缺乏最為直接積極之證據可以證明被
    告自始就與己○○有共同偽造本案支票犯意之情事。
  (2)檢察官雖又指發票人之姓名不是己○○，被告就應該可以知
    道己○○是無權填製支票之人。然而，在事理上，除非己○○事先告訴被告要以他人之名義開立支票，否則被告必須在
    己○○填製支票交付後，才會知道支票是以他人名義開立，
    但此時己○○偽造支票之行為已經完成，被告並無從與己○○有共同偽造。更何況，以他人名義填發支票之人，並非一
    定就是無權填發支票之人，如經他人同意授權，一樣可以他
    人名義填發支票，而不構成偽造支票。就此而言，檢察官也
    沒有舉證：被告在己○○簽發支票時，就已經預見己○○簽
    發證人乙○○名義之支票，並未經乙○○本人同意，但仍然
    指示己○○開票。至於被告自承於拿到己○○簽發之支票後
    ，發現支票來源有問題（本院卷第202 頁），這已經是偽造
    支票完成後的事情，自然不能相提並論。
  (3)被告雖然在警詢中一度自白：支票是向綽號「大姊」之人所
    買，買的時候已經說明要買人頭支票之意，金額也是當場依
    照被告的指示而填寫等情。但被告在偵查中為避免證人庚○○、劉志偉牽涉本案，因而虛構取得及行使支票之來龍去脈
    ，此經比對證人庚○○兩度在本院作證之證詞、證人劉志偉
    於公訴檢察官約詢時之證詞及被告於起訴前後之供詞，即可
    明瞭。所以被告於起訴前之供詞既係虛構而來，即不能盡信
    其為真實，當然也不能在沒有其他補強證據之下，即為被告
    不利之認定。
  (4)綜前所述，依照檢察官所為之舉證，本案中僅能認定被告於
    拿到己○○簽發之支票後，發現支票來源有問題，而有行使
    偽造有價證券之犯意及犯行，但沒有與己○○共同偽造支票
    之情事。
 3、被告在偵查中為避免證人庚○○、劉志偉牽涉本案，因而虛
    構取得及行使支票之來龍去脈，證人黃瑞蘭於檢察官訊問時
    ，竟附和其詞（3456號卷第147 頁）；證人庚○○於本院審
    理中第1 次作證時，為避免牽連，亦不實證述被告於取得支
    票後，未由其經手，即直接交付他人（本院卷第99頁）。凡
    此，均使司法資源不當虛耗於無益之調查程序，嚴重妨害司
    法調查之正確性，而涉有偽證罪嫌，應另行移送檢察官依法
    偵辦。
七、綜上所述，本件事證明確，被告犯行，可以認定。
參、論罪科刑的理由
一、按行使偽造之有價證券以使人交付財物，本即含有詐欺之性
    質，如果所交付之財物，即係該證券本身之價值，其詐欺取
    財仍屬行使偽造有價證券之行為，不另論以詐欺取財罪；但
    如行使該偽造之有價證券，係供擔保或作為新債清償而借款
    ，則其借款之行為，已屬行使偽造有價證券行為以外之另一
    行為，始應再論以詐欺取財罪，並依牽連犯關係，從一重處
    斷。最高法院著有90年度台上字第5416號判決可資參考。
二、承上說明，被告的行為是犯刑法第201 條第2 項行使偽造有
    價證券罪、第339 條第1 項詐欺取財罪、第349 條第2 項故
    買贓物罪。其所犯故買贓物行為是行使偽造有價證券行為之
    方法行為，行使偽造有價證券行為則又為詐欺取財之方法行
    為，應依刑法第55條之規定，從其中法定刑最重之行使偽造
    有價證券罪處斷。
三、被告利用不知情之證人庚○○向不知情之證人劉志偉以本案
    中偽造之支票詐取15,000元，是為間接正犯。
四、前述檢察官更正之起訴要旨漏未記載更正後之所犯法條，但
    依其更正後之起訴事實可知公訴人引用之所犯法條應為：刑
    法第349 條、第201 條第1 項、第339 條第1 項。其中關於
    刑法第201 條第1 項偽造有價證券部分之犯罪事實，在基本
    社會事實同一範圍內，已經本院認定應僅成立同條第2 項之
    行使偽造有價證券犯行，詳如前述，故應依刑事訴訟法第30
    0 條變更檢察官所引應適用之法條。
五、被告有如犯罪事實欄首段之前科，及受刑罰之執行情形，有
    臺灣高等法院被告前案紀錄表可憑，其於有期徒刑執行完畢
    後5 年內，再犯本件有期徒刑以上之罪，為累犯，應依刑法
    第47條加重其刑。
六、審酌被告先前有侵佔、偽造文書、竊盜、毒品、贓物等多項
    前科，此有臺灣高等法院被告前案紀錄表可證，本件故買之
    贓物為面額15,000元之偽造支票1 張、2 張空白支票，行使
    偽造有價證券及詐欺取財之金額均亦為15,000元，金額並不
    是很高，情節並非十分嚴重，但被告在本案調查之初，未能
    誠實以對，自行虛構案情之來龍去脈，於本院行準備程序中
    仍刻意隱瞞有證人劉志偉1 人涉及本案，導致檢察官未能正
    確調查起訴，亦使本院未能於審理之初即釐定正確之調查方
    向，造成司法資源不當虛耗，嚴重排擠其他無辜誠實被告更
    快利用法院調查資源之權利，立下極為不良之示範，有必要
    適當從重量刑，以彰顯分配之正義等一切情狀，量處如主文
    所示之刑。
七、本案中面額15,000元支票乙張，為無權填製之人所填發，已
    詳述如前，應依刑法第205 條規定，不問屬於犯人與否，沒
    收之。
肆、適用之法律
一、刑事訴訟法第299條第1項前段、第300條。
二、刑法第201 條第2 項、第339 條第1 項、第349 條第2 項、
    第55條、第47條、第205 條。
三、罰金罰鍰提高標準條例第1條前段。
本案經檢察官林映姿到庭執行職務。
中    華    民    國    95    年    6     月    1      日
                  刑事第一庭  審判長法  官  劉 興 浪
                                    法  官  羅 貞 元
                                    法  官  蔡 志 宏
以上正本證明與原本無異。
如不服本判決，應於判決送達後10日內向本院提出上訴狀（應抄
附繕本）。告訴人或被害人如對於本判決不服者，應具備理由請
求檢察官上訴，其上訴期間之計算係以檢察官收受判決正本之日
期為準。
                                    書記官  楊 慧  萍
中    華    民    國    95    年    6     月    2     日
附記論罪之法條全文
刑法第201條第2項
行使偽造、變造之公債票、公司股票或其他有價證券，或意圖供
行使之用，而收集或交付於人者，處1 年以上7 年以下有期徒刑
，得併科3 千元以下罰金。
刑法第205條
偽造、變造之有價證券、郵票、印花稅票、信用卡、金融卡、儲
值卡或其他相類作為提款、簽帳、轉帳或支付工具之電磁紀錄物
及前條之器械原料及電磁紀錄，不問屬於犯人與否，沒收之。
刑法第349條第2項
搬運、寄藏、故買贓物或為牙保者，處5 年以下有期徒刑、拘役
或科或併科1 千元以下罰金。


司法院資訊處製作；財團法人民間司法改革基金會備份。
